【裁判字號】    98,上訴,1125
【裁判日期】    980827
【裁判案由】    毒品危害防制條例
【裁判全文】
臺灣高等法院臺中分院刑事判決        98年度上訴字第1125號
上  訴  人
即  被  告  丙○○
                      號
指定辯護人  黃柏彰律師
上列上訴人因毒品危害防制條例案件，不服臺灣臺中地方法院97
年度訴字第5100號中華民國98年4月27日第一審判決（起訴案號
：臺灣臺中地方法院檢察署97年度偵字第27914號，移送併辦案
號：98年度偵字第3740號），提起上訴，本院判決如下：
    主  文
原判決關於丙○○販賣第一級毒品罪（即原判決附表一）及定應
執行刑部分均撤銷。
丙○○被訴販賣第一級毒品罪無罪。
其他上訴駁回。
上訴駁回部分所處之刑，應執行有期徒刑貳年壹月。
    事  實
一、丙○○前犯施用毒品罪（兩案）及竊盜罪，經台灣台中地方
    法院95年度訴字第850號、95年度訴字第2660號、95年度易
    字第1764號分別判處有期徒刑1年4月、1年5月及1年6月確定
    ，嗣經減刑為有期徒刑8月、8月又15日、9月，合併定應執
    行刑為有期徒刑1年4月，於民國97年7月9日縮刑期滿執行完
    畢。明知海洛因為毒品危害防制條例所規定之第一級毒品，
    不得非法轉讓，竟仍於下列時、地，為無償轉讓海洛因之犯
    行：(一)、於97年9月底至同年10月初間之某日，在臺中縣大
    安鄉○○村○○○路740巷27號住處，將價值約1,000元之海
    洛因1小包無償交給戊○○施用。(二)、於97年8、9月間某日
    晚上6、7時許，在臺中縣大安鄉○○村○○○路740巷27 號
    住處，將價值約500元之海洛因1小包無償交給甲○○施用。
    嗣為警循線於97年11月27日18時40分許，至臺中縣大安鄉○○村○○○路740巷27號拘提丙○○到案。
二、案經臺中縣警察局大甲分局報請臺灣臺中地方法院檢察署檢
    察官偵查起訴。
    理  由
一、證據能力之判斷：按被告以外之人於審判外之陳述，經當事
    人於審判程式同意作為證據，法院審酌該言詞陳述或書面陳
    述作成時之情況，認為適當者，亦得為證據；當事人、代理
    人或辯護人於法院調查證據時，知有第159條第1項不得為證
    據之情形，而未於言詞辯論終結前聲明異議，視為有前項之
    同意，刑事訴訟法第159條之5定有明文。查證人戊○○、甲○○、己○○三人之警詢、偵訊及證人乙○○之偵訊所述，
    經本院提示，被告丙○○及辯護人未於言詞辯論終結前聲明
    異議，視為有前項之同意；而本院審酌該等陳述及文書作成
    時之情況，認為適當，自具有證據能力，而得採為證據。
二、有罪部分（轉讓海洛因部分）：
(一)、訊據上訴人即被告丙○○（以下簡稱被告）就上開轉讓海洛
    因部分犯行均坦承不諱。並據證人戊○○於原審審理時稱：
    「（問：上開偵訊筆錄第28頁第11行，檢察官詢問你丙○○
    有沒有免費請你施用毒品過，你說有、一次，丙○○確實有
    拿過一次海洛因給你施用？）是」、「（問：上開偵訊筆錄
    ，你供稱應該吧，那丙○○提供上開毒品給你施用時間差不
    多是九十七年九月底、十月初？）是」、「˙˙˙丙○○請
    我一次海洛因˙˙˙」（見原審卷第68、69頁），及證人甲○○於本院審理時稱：「（你的海洛因如何來的？）是被告
    丙○○送我的，只有一小包」（見本院卷第87頁）證述甚詳
    ，足證被告之自白與事實相符，被告轉讓海洛因予戊○○、
    甲○○之犯行，洵堪認定。
(二)、核被告丙○○所為係犯毒品危害防制條例第8條第1項之轉讓
    第一級毒品罪。被告所犯二次轉讓第一級毒品之行為，犯意
    各別，行為互殊，應予分論併罰。被告前犯施用毒品罪（兩
    案）及竊盜罪，經台灣台中地方法院95年度訴字第850號、
    95 年度訴字第2660號、95年度易字第1764號分別判處有期
    徒刑1年4月、1年5月及1年6月確定，嗣經減刑為有期徒刑8
    月、8月又15日、9月，合併定應執行刑為有期徒刑1年4月，
    於97年7月9日縮刑期滿執行完畢，有臺灣高等法院被告前案
    紀錄表在卷可按，其於5年以內故意再犯本件有期徒刑以上
    之罪，均為累犯，均依刑法第47條第1項之規定加重其刑。
    原審審酌被告無償轉讓第一級毒品供他人施用，戕害他人健
    康助長社會上施用毒品之不良風氣，對社會治安所生之危害
    非輕，及其犯罪後坦承部分犯行之態度等一切情狀，各量處
    有期徒刑1年2月，經核認事用法，均無不合，量刑亦屬妥適
    。被告上訴意旨就轉讓第一級毒品罪部分僅請求從輕量刑云
    云，為無理由，應予駁回。並就被告所犯二次轉讓第一級毒
    品罪所處之刑，定其應執行刑如主文第三項所示。
三、無罪部分（販賣海洛因部分）：
(一)、公訴意旨另以：丙○○明知海洛因為毒品危害防制條例所規
    定之第一級毒品，不得非法販賣，竟仍於下列時、地，基於
    營利之目的為販賣海洛因之犯行及為無償轉讓海洛因之犯行
    ：(1)於97年10月25日中午某時，將海洛因2包販賣給乙○○
    ，並取得乙○○所交付之價金新臺幣（下同）2,500元。(2)
    於97年10月27日上午6、7時許，將海洛因1包販賣給戊○○
    ，並取得戊○○所交付之價金1,000元。(3)於97年10月28日
    上午7時許，將海洛因1包販賣給己○○，並取得己○○所交
    付之價金1,000元。(4)於97年10月28日某時，將海洛因8包販
    賣給丁○○，並取得丁○○所交付之價金4,000元。(5)於97
    年10月28日晚上7時許，將海洛因1包販賣給甲○○，並取得
    甲○○所交付之價金4,000元。(6)於97年11月7日上午6、7時
    許，將海洛因1包販賣給戊○○，並取得戊○○所交付之價
    金1,000元。因認被告另涉犯六次販賣第一級毒品海洛因罪
    嫌等語。
(二)、按犯罪事實應依證據認定之，無證據不得認定犯罪事實；又
    不能證明被告犯罪者，應諭知無罪之判決，刑事訴訟法第15
    4條第2項、第301條第1項前段分別定有明文。次按刑事訴訟
    法第161條已於91年2月8日修正公布，修正後同條第一項規
    定：檢察官就被告犯罪事實，應負舉證責任，並指出證明之
    方法。因此，檢察官對於起訴之犯罪事實，應負提出證據及
    說服之實質舉證責任。倘其所提出之證據，不足為被告有罪
    之積極證明，或其闡明之證明方法，無從說服法官以形成被
    告有罪之心證，基於無罪推定之原則，自應為被告無罪判決
    之諭知，最高法院92年度台上字第128號判例可資參照。再
    「施用毒品者，其所稱向某人購買之供述，須補強證據以擔
    保其供述之真實性。良以施用毒品者其供述之憑信性本不及
    於一般人，況施用毒品者其供出來源，因而破獲者，法律復
    規定得減輕其刑，其有為偵查機關誘導、或為邀輕典而為不
    實之陳述之可能，其供述之真實性自有合理之懷疑。是本院
    一貫之見解，認施用毒品者關於其向某人購買毒品之供述，
    必須補強證據佐證，以擔保其供述之真實性，俾貫徹刑事訴
    訟無罪推定及嚴格證明之基本原則。又關於毒品施用者其所
    稱向某人購買毒品之供述，必須補強證據佐證，係指毒品購
    買者之供述縱使並無瑕疵，仍須補強證據佐證而言，以擔保
    其供述之真實性。該所謂補強證據，必須與施用毒品者關於
    相關毒品交易之供述，具有相當程度之關聯性，且足使一般
    ；人對於施用毒品者之供述無合理之懷疑存在，而得確信其
    為真實，始足當之（最高法院96年度台上字第4974號判決意
    旨參照，另同院95年度台上字第6850號、96年度台上字第
    1029號、97年度台上字第3281號判決意旨亦可）。亦即，施
    用毒品者之指證，其真實性有待其他必要之證據加以補強，
    若施用毒品者之指證，其真實性仍有合理之懷疑存在時，在
    此項合理之懷疑未澄清前，自不能遽為有罪之判斷，茲所謂
    其他必要之補強證據，即在排除此項合理之懷疑，使之達於
    可得確信之程度，否則即應為被告有利之推定，此亦為刑事
    訴訟法第154條，犯罪事實應依證據認定之證據裁判原則，
    及因保障被告人權，無罪推定原則之所在，此項刑事訴訟基
    本原則，不能因販賣毒品行為之期間短暫、方法隱密、對象
    單純，以致查獲不易、搜證困難等原因而放棄，或減低對於
    犯罪構成要件應予嚴格證明之堅持，此項基本原則應為法官
    證據證明力自由判斷職權行使之限制。
(三)、公訴人認被告有販賣乙○○第一級毒品海洛因行為無非以證
    人乙○○之警詢證述及偵訊結證及乙○○確有施用毒品之事
    實為其主要論據。惟查：
  1.按被告以外之人於審判外之言詞或書面陳述，除法律有規定
    者外，不得作為證據，為刑事訴訟法第159條第1項所明定。
    證人乙○○於警詢時陳述，係被告以外之人於審判外之陳述
    ，復無法律規定得為證據之情形，且被告於原審之辯護人於
    原審爭執其警詢筆錄之證據能力（見原審卷第136頁），故
    乙○○於警詢之陳述對被告無證據能力，合先敘明。
  2.證人乙○○於偵訊時陳述：透過一個朋友介紹，伊都去文財
    他家找他，他家從中山南路進去的一小條小路裡。伊向文財
    買了三、四次，四、五次有，從97年9、10月間開始向他買
    毒品。97年10月25日那天中午去他家跟他買2小包共2500元
    的毒品。伊去跟他買毒品時，他大多是從他家大門有個洞，
    他將手伸出來拿給伊，伊不曾進去過他家，如果他人在外面
    ，就在外面交給伊。他家時常有很多人，約有三、四人云云
    （見97偵27914卷第29頁）。證人乙○○就被告販賣第一級
    毒品海洛因之次數，稱三、四次或四、五次，已有不確定之
    情，且能陳述詳細購買第一級毒品海洛因之時間者，僅97年
    10月25日，且證人乙○○稱伊不曾進去過丙○○家，竟又稱
    丙○○家時常有很多人，約有三、四人。證人乙○○稱係直
    接去丙○○家找丙○○購買毒品多次，丙○○即交毒品給伊
    ，雖未先經電話聯絡，然乙○○亦未曾稱有未購得毒品之情
    形，若證人乙○○所述屬實，丙○○家中理應常備毒品供購
    毒者購買之用，然員警於丙○○家中竟未查扣任何毒品可資
    佐證（97偵27914卷第66頁之大甲分局扣押物品目錄表參照
    ），證人乙○○於偵查中證言之憑信性，實令人生疑。
  3.又證人乙○○於97年11月1日為警採集尿液送驗後呈海洛因
    代謝物嗎啡之陽性反應（97偵27914卷第83-84頁），亦僅證
    明其於採尿送驗前有施用海洛因之事實，而無法證明其施用
    之海洛因確實是向被告購買，尿液檢驗報告與證人指證不具
    有相當之關聯性，亦無法達於通常一般人均不致有所懷疑，
    而得確信其之指證為真實的程度。
  4.綜上所述，本案此部分除施用毒品者乙○○之指證外，並無
    補強證據存在，依前述最高法院判決意旨，即應為被告有利
    之推定。
(四)、公訴人認被告有販賣戊○○二次第一級毒品海洛因二次行為
    無非以戊○○警詢證述及偵訊結證及戊○○確有施用毒品之
    犯行為其主要證據。然查證人戊○○於警詢稱：伊要檢舉丙○○有吸食及持有海洛因毒品。丙○○都將海洛因毒品放在
    其上衣口袋內（中縣甲警偵0000 000000卷第7頁），另於偵
    訊時稱：伊毒品只跟丙○○買，不到一個月內買了七、八次
    ，都是去他住處買的，在97年10月27日早上七、八點及97年
    11月7日早上約六、七點在他家分別買了海洛因一包一千元
    （97偵27914卷第28頁），依證人戊○○之供詞，被告都將
    海洛因毒品放在其上衣口袋內，然戊○○所述如果屬實，被
    告家中理應常備毒品供購毒者購買之用，然員警於丙○○身
    上、家中竟未查扣任何毒品可資佐證（97偵27914卷第66 頁
    之大甲分局扣押物品目錄表參照），證人戊○○於警詢、偵
    查中證言之憑信性，實令人生疑。又證人戊○○於97年11月
    7日為警採集尿液送驗後呈海洛因代謝物嗎啡之陽性反應（
    97偵27914卷第85-86頁），亦僅證明其於採尿送驗前有施用
    海洛因之事實，而無法證明其施用之海洛因確實是向被告購
    買，尿液檢驗報告與證人指證不具有相當之關聯性，亦無法
    達於通常一般人均不致有所懷疑，而得確信其之指證為真實
    的程度。本案此部分除施用毒品者之指證，並無補強證據存
    在，依前述最高法院判決意旨，即應為被告有利之推定。
(五)、公訴人被告有販賣己○○第一級毒品海洛因行為無非以己○○警詢證述及偵訊結證為其主要論據。然證人己○○於警詢
    稱：伊總共跟丙○○拿過5-6次海洛因，伊係於97年10月20
    日起陸陸續續至丙○○住處內向丙○○以新台幣1千元至5百
    元不等代價向丙○○購買一小袋海洛因吸食。他都將海洛因
    毒品放在台中縣大安鄉○○村○○路740巷27號家中。丙○○沒有電話，伊都是主動到丙○○家中直接向丙○○購買海
    洛因吸食（中縣甲警偵0000000000卷第7頁）。證人己○○
    於偵訊時稱：朋友介紹得知丙○○有賣毒品，跟丙○○買了
    幾個月，最後一次是97年10月28日早上約七點左右在丙○○
    住處跟他買一千元海洛因一包。97年7月5日早上在伊家門前
    買了一包五百元海洛因，因當時伊車禍腳斷掉沒辦法走很遠
    ，為何記得是97年7月5日是因為在發生車禍後不久，所以記
    得。丙○○通常在家裡販毒，毒品大都放在抽屜或口袋（97
    偵27914卷第26-27頁）。然查，證人己○○前稱丙○○沒有
    電話，伊係直接去丙○○家找丙○○購買毒品5-6次，丙○○毒品大都放在抽屜或口袋，且未曾稱有未購得毒品之情形
    ，若證人己○○所述屬實，丙○○家中理應常備毒品供購毒
    者購買之用，然員警於丙○○身上及家中竟未查扣任何毒品
    可資佐證（97偵27914卷第66頁之大甲分局扣押物品目錄表
    參照），其證述已非無疑，又證人己○○於偵查中確定稱97
    年7月5日有向丙○○購買毒品，伊記得是因為在發生車禍後
    不久，惟被告丙○○於97年7月10日始因縮短刑期執畢出監
    （本院卷第30頁之台灣高等法院被告前案紀錄參照），自不
    可能於己○○所陳97年7月5日販賣毒品予己○○，故證人己○○於警詢、偵查中證言之憑信性，實令人生疑。本案此部
    分除施用毒品者之指證，並無補強證據存在，依前述最高法
    院判決意旨，即應為被告有利之推定。
(六)、公訴人認被告有販賣丁○○第一級毒品海洛因行為無非以丁○○於偵訊時之供述及丁○○確有被扣得海洛因為其論據，
    惟查，證人丁○○於警詢時稱：伊持有毒品係於97年10月28
    日15時在台中縣梧棲鎮○○○路向綽號阿慶男子以四千元購
    得。不知阿慶姓名、年籍，沒有聯絡電話號碼無法聯絡（中
    縣甲警偵00000000000影卷第3頁），於偵訊時稱：伊在警詢
    講向阿慶購買毒品不實在，伊只知道上手是住梧棲中華及中
    棲路附近，叫丙○○。扣案毒品是97年10月28日去他家外面
    向他買八包海洛因四千元，丙○○電話是0000000000。伊背
    很多支電話號碼，所以記得他的電話號碼（97他4831卷第16
    頁）。然查，證人丁○○警詢及偵查中所述購買毒品對象不
    同，且均稱係在梧棲購得毒品，然丙○○當時籍設台中縣大
    安鄉○○村○○○路740巷19號，居台中縣大安鄉○○村○○○路740巷27號（見97偵27914卷第7頁），又其所稱丙○○0000000000行動電話，申請人「吳健嘉」、「聯絡電話：
    00-0000000」、「帳單地址/戶籍地址：金門縣金湖鎮料羅
    里料羅158號」（97他4831卷第31頁）等資料均無從證明與
    被告有關，故證人丁○○警詢及偵查中證言之憑信性，實令
    人生疑。本案此部分除施用毒品者之指證，並無補強證據存
    在，依前述最高法院判決意旨，即應為被告有利之推定。
(七)、公訴人認被告有販賣甲○○第一級毒品海洛因行為無非以甲○○警詢證述及偵訊結證及甲○○因施用毒品已經被起訴為
    其主要證據。然查證人甲○○於警詢稱：伊總共跟丙○○拿
    過4-5次海洛因，伊係於97年10月16日起陸陸續續至丙○○
    住處內向丙○○以新台幣1千元至5百元不等代價向丙○○購
    買一小袋海洛因吸食。伊都是至丙○○家中直接向丙○○購
    買海洛因吸食。伊都是去丙○○住處台中縣大安鄉○○村○○○路740巷27號門口呼喊丙○○後，丙○○就會出來和伊
    碰面，伊就問丙○○你那裡有沒有，丙○○說有就問伊要多
    少，伊回答一千元後丙○○就會拿一小包海洛因伊，伊則交
    付一千元。丙○○電話0000-000000（中縣甲警偵000000000
    0卷第22頁）。另於偵查中稱：跟丙○○購過4- 5次毒品，
    他的手機為0000000000，最後一次跟他交易為97 年10月28
    日或29日晚間七點多在住所台中縣大安鄉○○村路旁買一千
    元海洛因一包（中縣甲警偵字第0970035279卷第27頁）、伊
    很少去找丙○○。97年10月28日晚上七點在丙○○住處向他
    買了一千元海洛因一包，他都不用手機跟電話，去過他家一
    、二次（97偵27914卷第30頁），惟證人甲○○於本院審理
    時結證稱：被告並無賣海洛因予伊，警詢、偵訊是為交保、
    減刑才這樣說，伊之海洛因係被告送伊一次而已等語，與其
    警訊、偵訊已不相符，且證人稱丙○○不用手機跟電話，伊
    係直接去丙○○家找丙○○購買毒品4-5次，且未曾稱有未
    購得毒品之情形，若證人甲○○所述屬實，丙○○家中理應
    常備毒品供購毒者購買之用，然員警於丙○○家中竟未查扣
    任何毒品可資佐證（97偵27914卷第66頁之大甲分局扣押物
    品目錄表參照），另證人甲○○所稱丙○○0000-000000 行
    動電話，係97年10月31日始申請，且申請人「陳義傑」、「
    戶籍地址：台中縣大甲鎮○○街41巷7號」（97他5054卷第
    22頁）等資料均無從證明與被告有關，故證人甲○○於警詢
    、偵查中證言之憑信性，實令人生疑。本案此部分除施用毒
    品者之指證，並無補強證據存在，依前述最高法院判決意旨
    ，即應為被告有利之推定。
(八)、依舉證分配之法則，對於被告之成罪事項，應由檢察官負舉
    證義務，檢察官無法舉證使本院產生無合理懷疑之確信心證
    ，縱被告所辯不足採信，亦不得因此反面推論被告之罪行成
    立，致違刑事舉證分配之法則。本案此部分檢察官既不能舉
    證證明被告有販賣第一級毒品海洛因之行為，而使本院產生
    無庸置疑之明確心證，則本案此部分依罪疑唯有利於被告原
    則，自不得對被告為不利之認定。此外，本院在得依或應依
    職權調查證據之範圍內，復查無其他積極明確之證據，足以
    認定被告有檢察官所指之罪行，此部分自屬不能證明被告犯
    罪。原審徒憑施用毒品者之供述，在無補強證據之情形，遽
    對被告此部分論罪科刑，即有未合，是被告上訴否認犯行，
    指摘原判決此部分不當，為有理由，自應由本院將原判決有
    關被告涉有販賣第一級毒品海洛因部分撤銷，並為被告無罪
    之諭知。
四、據上論斷，應依刑事訴訟法第368條、第369條第1項前段、
    第364條、第301第1項，毒品危害防制條例第8條第1項，刑
    法第11條、第47條第1項、第51條第5款，判決如主文。
本案經檢察官簡文鎮到庭執行職務。
中    華    民    國    98    年    8     月    27    日
            刑事第四庭    審判長法  官  洪  耀  宗
                                法  官  許  文  碩
                                法  官  蔡 王 金 全
上列正本證明與原本無異。
如不服本判決應於收受送達後十日內向本院提出上訴書狀，其未
敘述上訴理由者，並得於提起上訴後十日內向本院補提理由書 (
均須按他造當事人之人數附繕本)「切勿逕送上級法院」。
                                書記官  金  珍  華
中    華    民    國    98    年    8     月    27    日
附表（即原審判決附表二、轉讓海洛因）：
  ┌──────────┬──────────┐
  │犯    罪    事    實│所    處    刑    度│
  ├──────────┼──────────┤
  │犯罪事實(二)1.      │處有期徒刑壹年貳月。│
  ├──────────┼──────────┤
  │犯罪事實(二)2.      │處有期徒刑壹年貳月。│
  └──────────┴──────────┘
【附錄本案論罪科刑法條】
毒品危害防制條例第8條第1項：
轉讓第一級毒品者，處1年以上7年以下有期徒刑，得併科新臺幣
1百萬元以下罰金。


司法院資訊處製作；財團法人民間司法改革基金會備份。
